# 请教陈老师有关信托资金问题

提问人：yue907 时间：2012-03-02 21:56:33
甲乙丙丁四家公司，甲为信托公司，乙是丁母公司，丙为丁的子公司，甲以丙一地块特定资产收益权投资项目募集优先级信托资金2.4亿元，丁方以其持有的对丙方的对应本金为3.2亿元的债权认购本信托项下次级信托收益权，甲方有权按照信托文件规定，以本信托项下信托资金受让丙方合法享有的特定资产收益权，甲方以初始信托财产投资运作所获得的资产均为信托财产，丁方以其持有的某一土地使用权为丙方支付债权本息提供抵押担保，丁方以其持有对丙方100%股权为丙方支付债权本息提供质押担保，乙方承诺对丙方支付债权本息以及甲方转让本信托持有的特定资产收益权差价承担资金补足义务。各自双方签订相应抵押，质押，债务清偿协议。
在满足各项条件后，甲方发起设立本信托，信托期限拟定为 18 个月， 2011 年 5 月委托人甲方交付信托资金2.4亿元给丙方，请问，丙方收到信托资金后如果进行账务处理？

回答人：chenyiwei
基本赞同 2 楼的意见，此类交易的处理需要充分遵循“实质重于形式”的原则。此类问题可以作为证监会公告[2011]41号中强调的“债权和股权的区分”中的一个很好的例子。
债权与股权的划分，主要是站在一项金融工具的发行方的角度，判断该项金融工具对发行方而言是构成一项权益工具还是债务工具。
该项判断的最基本依据是《企业会计准则第 22 号——金融工具确认和计量》第五十七条对“金融负债”的定义、第五十八条对“权益工具”的定义和《企业会计准则解释第 1 号》第四条对权益工具确认条件的进一步规定。 在近来的实务中，经常出现企业以信托方式融资的情况，在房地产等较难直接从银行取得融资的行业中尤其多见。此类信托的典型业务模式是：企业通过与信托公司签署“信托合同”发起设立信托，以信托为融资平台募集资金，所募集的信托资金用于受让下属的项目公司的股权，以及／或者对下属项目公司增资，持有项目公司的股权（有时项目公司的大部分甚至全部股权被信托持有）。但同时约定在未来某一时间由企业按事先约定的固定价格向信托回购原先转让的或增资形成的项目公司股权，回购价格系按原先信托受让或增资项目公司的价款加上按资金占用时间和一定的收益率计算的固定回报为原则确定，与实际回购时该等股权的公允价值无关，从而确保信托在这一交易安排中的投资本金安全得到保障，并获得固定的收益。在这一过程中，信托虽然在法律形式上持有项目公司的股权，但最终可保证收回本金并获得固定收益，因此并未真正承担与所持项目公司股权对应的剩余风险和报酬，因此就经济实质而言并不属于权益工具。其中： （ 1 ）如果直接由项目公司承担保障信托投入本金安全和固定收益的保证责任，则在项目公司的个别报表中，就应当将通过信托融入的资金确认为一项债务工具，将支付给信托受益人的固定回报视同利息支出而不是利润分配。这部分利息支出可以按照《企业会计准则第 17 号——借款费用》规定的借款费用资本化处理原则考虑能否资本化计入相关房地产开发项目的成本中。 （ 2 ）如果保障信托投入本金安全和固定收益的保证责任由母公司而不是项目公司承担，则在项目公司自身的财务报表中，仍可将信托受让的股权和信托增资形成的股权确认为一项权益工具，将支付给信托的股利作为一项利润分配；但在母公司编制合并报表时，应把通过信托融入的资金确认为一项债务工具（而不是少数股东权益），将支付给信托受益人的固定回报视同利息支出而不是利润分配，并按照《企业会计准则第 17 号——借款费用》规定的借款费用资本化处理原则考虑能否在合并报表层面资本化计入相关房地产开发项目的成本中，对不符合资本化条件的利息支出应计入财务费用。 此类信托安排对母公司的合并报表范围的影响，主要考虑如下： （ 1 ）由于该信托系母公司为了融资的目的而设立的特殊目的主体（SPE），且母公司在这一过程中承担了该信托的绝大部分（或者说几乎所有）剩余风险和报酬，因此该信托本身应作为母公司控制的特殊目的主体纳入合并范围。 （ 2 ）同时，尽管信托在该项目公司中的持股比例通常较高（不少案例中超过 50 ％，甚至项目公司的全部股权均由信托持有），据此信托相应拥有在项目公司股东会上的表决权，并且往往拥有在项目公司的董事会中派驻董事的权力，但由于信托在整个交易安排中获取的是固定收益，并不能凭借其在法律形式上持有的项目公司股权和相关表决权获取额外经济利益，因此信托在项目公司派驻董事仅仅是为了保护其信托利益，必要时对可能损害自身利益的议案行使否决权，而不是主动参与经营管理决策。因此，信托存续期间，信托在项目公司中虽然持有股份，但并不能对项目公司施加控制、共同控制或者重大影响，该项目公司仍然受到母公司的控制，因此母公司应继续将其纳入合并范围。 《计学撮要》第 305 ～ 309 页的问答“子公司引入信托参股对合并财务报表范围和合并财务报表编制方法的影响”提供了一个此类情况下如何考虑此类信托安排的会计影响的实际案例，可供项目组在实务操作中参考。 其他一些情况下，如IPO前发行人引入风险投资者（VC）或者私募基金（PE）时增资扩股协议或股权转让协议中常常包含的对赌条款、可转换的发行人股份数在一定条件下可变（不含除权、除息等情况下按交易所公布的除权、除息参考价公式对转股价格和转股比例作出的调整）的可转换债券、转换价格以记账本位币以外的其他货币表示的可转换债券等，也很可能不符合“权益工具”的定义，或者其中不含权益工具。 鉴于债务工具和权益工具的划分在某些情况下涉及复杂、主观的专业判断，因此项目组务必详细阅读相关募集的法律文件，综合分析相关条款的会计影响。需要注意的是：条款中细微的文字差异就可能导致分析结果完全不同。

回答人：chenyiwei
回复 宽阔视野 的帖子
1 、关于实收资本问题，实收资本的确认还是遵循“法律形式优先”的原则。即在把收到的投资款确认为负债的同时，按照所增加的实收资本面值，做一笔借记资本公积，贷记实收资本的会计分录，这样实收资本的金额与工商登记数字一致，而权益总额不变。到最后该笔负债偿还时，做相反分录转回。
2 、由于不论被投资企业经营状况如何，均享有固定收益，其实质上是利息，但税务处理上应作为股利分配。由于未能取得税前扣除利息支出所需的相关证据，所以这部分利息实际上不能税前扣除。 3 、需要根据该股权转让协议的具体条款考虑，不能一概而论。有可能只是作为一个承诺事项披露，也有可能需在报表上确认，具体处理方式取决于合同的条款。

回答人：chenyiwei
回复 宽阔视野 的帖子
1 、可以继续冲减成负数，也可以继续按顺序冲减盈余公积和未分配利润（个人比较倾向于冲减资本公积成负数，这样未来恢复起来较为容易）。
3 、要看该新股东虽然尚未进行股权变更，但是否实质上已经享有该 30 ％股权对应的股东权利并承担相应义务；以及信托结束后股权转让是否基本确定可以实现。如果是，则不排除基于实质重于形式的原则，在现在即确认该 30 ％股权的转让损益，并把该受让方所享有的权益列报为少数股权的可能性。

提问人：萌婕 时间：2013-06-09 14:22:33
请教陈老师，如果一家品牌餐饮店A公司为开分店C公司和基金公司B公司合作，B公司 600 万60%控股，A公司 400 万40%，约定 2 年后回购固定收益30%，按固定收益每月分息.C公司单独建账，独立核算。 B公司的会计分录： 借：长期应收款 600 贷：银行存款600
每月不管是否收到利息，都要确认收入吗？ 借：应收利息 15 贷：主营业务收入--利息 15 如果收到： 借：银行存款 15 贷：
应收利息 15 最后回购时 借：银行存款 600 贷：长期应收款 600 请陈老师指教

回答人：chenyiwei
是这样的。但这样的账务处理通常不是信托公司的固有资产，而是其发起设立的信托项目的账套中体现的。

提问人：萌婕 时间：2013-06-13 18:01:37
基金公司B公司是PE，不是信托，每月固定收益是确认收入吗？交营业税吗？还有说法是记入投资收益。请教陈老师

回答人：chenyiwei
每月固定收益确认为利息收入。是否缴纳营业税存在不确定性（因为没有采取直接放贷的法律形式），建议与主管税务机关沟通确认。